【裁判字號】    97,交聲,2307
【裁判日期】    971105
【裁判案由】    違反道路交通管理處罰條例聲明異議
【裁判全文】
臺灣臺北地方法院交通事件裁定        97年度交聲字第2307號
原處分機關  交通部公路總局臺中區監理所
異  議  人
即受處分人  逸朋企業有限公司
代  表  人  甲○○
上列受處分人因違反道路交通管理處罰條例事件，對於交通部公
路總局臺中區監理所民國97年5 月15日所為之處分（原處分案號
：中監違字第裁60-ZHA097583號），聲明異議，復經臺灣臺中地
方法院以97年度交聲字第1770號裁定移送本院，本院裁定如下：
    主  文
原處分關於吊扣汽車牌照三個月部分撤銷。
上開撤銷部分，逸朋企業有限公司不罰。
    理  由
一、原處分意旨略以：異議人即受處分人逸朋企業有限公司所有
    車牌號碼5350－SJ號自用一般小客車（下稱系爭車輛），於
    民國97年2 月1 日9 時25分許，在國道三號北上284.1 公里
    處，因「速限110 公里，經雷達測定行速為195 公里，超速
    85公里」之違規，經內政部警政署國道公路警察局第八警察
    隊依違反道路交通管理處罰條例第43條第1 項第2 款逕行舉
    發。本案罰鍰新臺幣（下同）12000 元部分，本所已依道路
    交通管理處罰條例第85條規定轉歸責予駕駛人林翊忠，該罰
    鍰部分已於97年5 月13日繳納。惟受處分人對本案車主須「
    吊扣車牌3 個月」部分仍有不服，本所遂於97年5 月15 日
    以中監違字第裁60-ZHA097583號裁決書裁處罰鍰12000 元（
    罰鍰部分已繳納），並依同條例43條第4 項吊扣汽車牌照3
    個月；逾期則依裁決書處罰主文規定裁處等語。
二、異議意旨略以：異議人由臺中凌志汽車公司業務員朱武賢先
    生居中協調，向陳如璇女士購買凌志GS－350 自用一般小客
    車（車號：5350－SJ），雙方約定97年2 月1 日中午於臺中
    凌志汽車營業所見面，完成付款及過戶事宜。不料當天上午
    9 時25分車主行駛於國道三號北上284.1 公里處，超速至19
    5 公里造成違規，並將吊扣車牌3 個月，由於當時違規者是
    前任車主（事後了解是車主的先生林翊忠所駕駛），而異議
    人於當天下午過戶時也不知此事，為此懇請相關單位明察秋
    毫，請求撤銷吊扣車牌3 個月之處分等語。
三、按汽車駕駛人，駕駛汽車行車速度，超過規定之最高時速60
    公里以上者，處汽車駕駛人6 千元以上2 萬4 千元以下罰鍰
    ；汽車駕駛人有第1 項第2 款行為者，並吊扣該車輛牌照3
    個月，道路交通管理處罰條例第43條第第1 項第2 款、第4
    項固有明文。又按本條例關於車輛所有人之處罰，其為吊扣
    或吊銷車輛牌照者，不因處分後該車輛所有權移轉、質押、
    租賃他人或租賃關係終止而免於執行，同條例第85條第2 項
    亦有明定。
四、本院查：
（一）系爭車牌號碼5350－SJ號自用小客車，於97年2 月1 日上
      午9 時25分許，由第三人林翊忠（原車主陳如璇之夫）駕
      駛在國道三號北上284.1 公里處，因「速限110 公里，經
      雷達測定行速為195 公里，超速85公里」之違規，經內政
      部警政署國道公路警察局第八警察隊依違反道路交通管理
      處罰條例第43條第1 項第2 款逕行掣單舉發（單號：公警
      局交字第ZHA097583 號）；而系爭車輛係異議人向原車主
      陳如璇所購入，於97年2 月1 日中午即完成交付車輛及付
      款手續，並於同日下午4 時11分許完成過戶登記至異議人
      逸朋企業有限公司名下等情，為異議人及實際駕駛人林翊
      忠所不爭執，復有前述舉發違反道路交通管理事件通知單
      、現場採證照片1 幀、汽車買賣合約書、汽車車籍查詢報
      表、汽車車主歷史查詢報表、汽車異動歷史查詢報表及證
      人朱武賢（凌志汽車公司銷售人員）之證述在卷可稽，堪
      以認定。而就本案罰鍰12000 元部分，亦已依同條例第85
      條轉歸責予實際駕駛人林翊忠，並於97年5 月13日繳納完
      畢，有交通部公路總局自行收納款項收據1紙在卷可稽。
（二）按道路交通管理處罰條例第43條第4 項規定：「『汽車駕
      駛人』有第1 項第1 款、第2 款或前項行為者，並吊扣該
      汽車牌照3 個月」，既僅明文處罰「汽車駕駛人」，且同
      條例亦無其他規定在此情形得對「汽車所有人」予以「併
      罰」，則依行政罰法第4 條：「違反行政法上義務之處罰
      ，以行為時之法律或自治條例有明文規定者為限。」之處
      罰法定原則，行政機關自不得逾越法律之規定，除實際駕
      駛人外，併予對「汽車所有人」為吊扣該汽車牌照3 個月
      之處分。且觀諸道路交通管理處罰條例第43條第4 項之立
      法目的，在於預防具有高度危險駕駛之行為人避免再犯，
      危及其他用路人的生命、身體、財產所為之加重處罰。於
      汽車駕駛人與汽車所有並非同一人，而違反上開規定之情
      形，對汽車所有人裁處上開吊扣汽車牌照3 個月之處罰，
      並不能達到預防具有高度危險駕駛之行為再犯之目的，此
      際，自無對非駕駛人之汽車所有人裁處「吊扣汽車車牌照
      3 個月」之必要。查本件實際超速違規之駕駛人為第三人
      林翊忠，其並已辦畢歸責手續繳納罰鍰完畢等情，已如前
      述，則系爭道路交通管理處罰條例第43條第4 項關於吊扣
      汽車牌照之處罰，自不能令非實際駕駛人之受處分人負責
      ，否則不僅不符該條例第43條第4 項之文義，亦與該條之
      立法目的有違。甚者，異議人於本件違規行為發生之時，
      根本尚未取得系爭車輛之所有權，對系爭車輛之使用情形
      顯無任何管領能力及管領事實，就本件實際駕駛人之違規
      行為，遑論有何「故意容任或過失未善盡防範」等監督義
      務之違反，對本件之交通違規自無任何故意、過失可言，
      應認不可歸責於異議人而不得加以處罰。
（三）至原處分機關於移送書中，雖同時引用道路交通管理處罰
      條例第85條第2 項規定：「本條例關於車輛所有人之處罰
      ，其為吊扣或吊銷車輛牌照者，不因『處分後』該車輛所
      有權移轉、質押、租賃他人或租賃關係終止而免於執行。
      」作為處罰異議人之說明。然查，該規定之立法目的係為
      防杜汽車所有人於車輛違規後，以移轉所有權、質押、租
      賃他人等方式，脫免罰則，如汽車所有人於處分作成後，
      始以移轉所有權等方式，冀圖規避吊扣、吊銷車輛牌照之
      行政處罰，即應受前揭條文之制約，而使該處分效力及於
      繼受取得汽車所有權之人。而前揭條文既曰「處分後」，
      應指處分機關之「裁決後」，始有其適用餘地，而不包括
      違規之舉發，亦即本條規範類型係指處分機關為吊扣或吊
      銷車輛牌照裁罰處分後，受處分人再將該車輛所有權移轉
      之情形而言。而本件上開裁決書之處分時間為97年5 月15
      日，系爭車輛交付異議人之時間為同年2 月1 日，是以，
      異議人於處分作成前即已取得系爭車輛所有權之移轉，循
      據上揭說明，道路交通管理處罰條例第85條第2 項規定自
      不能適用於原即不應歸責之本件受處分人。
（四）況且本件乃逕行舉發，原舉發機關於異議人取得系爭車輛
      所有權後方填製舉發通知單，有該紙舉發通知單在卷可參
      ；再依證人朱武賢之證述：「當初我是凌志汽車公司的銷
      售人員，本台車輛是我在96年2 月9 日銷售給林翊忠，登
      記車主是林太太叫陳如璇，後來林翊忠在今（97）年的時
      候，有跟我說他把該車賣掉，後來在網路上甲○○、林翊
      忠有接洽，他們約好在97年2 月1 日來（臺中市○市○路
      7 號我們公司辦理過戶，本來約好當天早上10點在我們公
      司見面，後來林翊忠10點出頭告訴我，他有證件忘了拿，
      需要回嘉義拿，所以會晚點到，所以直到11點半左右林翊
      忠才回到我們公司，我幫他們雙方辦理簽約的動作，就是
      卷附的汽車買賣合約書，約當天下午我請公司代辦的小姐
      ，拿上開資料到監理所辦理過戶，約當天下午2 、3 點完
      成過戶，新車主就是逸朋企業有限公司」等語（見台中地
      院97年度交聲字第1770號卷第21頁背面），足見系爭車輛
      原所有權人早於違規行為發生前即有出賣該車之意思，而
      於趕往締約路上發生本件超速違規，嗣於違規行為發生之
      同日即完成交付及過戶手續，顯然非為規避裁罰始將系爭
      車輛所有權移轉予異議人，而異議人於受讓系爭車輛所有
      權當時，亦無從查證該車是否為違規車輛，凡此均顯示本
      件與道路交通管理處罰條例第85條第2 項為落實管制車輛
      使用所欲相繩之情形，迥然不同。職是，原處分機關於移
      送書中引用道路交通管理處罰條例第85條第2 項規定，作
      為處罰異議人之依據，難認允洽。
五、綜上所述，本件違規情事顯非可歸責於異議人，原處分機關
    未察，依道路交通管理處罰條例第43條第4 項之規定，裁處
    異議人吊扣汽車牌照3 個月之部分，即有未洽。從而，本件
    異議為有理由，自應由本院將上開部分撤銷，改諭知受處分
    人不罰，以資適法。
據上論斷，應依道路交通案件處理辦法第20條前段，裁定如主文
。
中    華    民    國    97    年    11    月    5     日
                      交通法庭法  官  吳俊龍
上正本證明與原本無異。
如不服本裁定，應於裁定送達後5日內向本院提出抗告狀。
                              書記官  劉俊源
中    華    民    國    97    年    11    月    7     日


司法院資訊處製作；財團法人民間司法改革基金會備份。
